【裁判字號】    91,易,426
【裁判日期】    920903
【裁判案由】    竊佔
【裁判全文】
臺灣桃園地方法院刑事判決                          九十一年度易字第四二六號
    公  訴  人  臺灣桃園地方法院檢察署檢察官
    被      告  壬○○
    選任辯護人  巫宗翰律師
                許桂挺律師
右列被告因竊佔案件，經檢察官提起公訴（八十九年度偵字第一八三七二號），本院
判決如左：
    主  文
壬○○無罪。
    理  由
一、公訴意旨略以：如起訴書所載（如附件）。
二、公訴人認被告犯有前述犯罪事實，無非係以桃園縣楊梅地政事務所於八十九年九
    月二十六日所複丈之土地複丈成果圖為據，認測量結果，被告置放鋼骨（架）之
    位置遍佈於桃園縣楊梅鎮○○○地段第五、七之一、七之四、七之五、七之一九
    、七之二八、七之四一、七之四二、七之四三、七之四四、七之四五、七之四六
    、七之四七、七之四八、七之四九、七之八六等地號土地內。而該等地號土地，
    除七之四三、七之四六、七之四九地號土地，為被告向辛○○承租，屬有權使用
    外，其中第五地號土地為戊○○、乙○○、丙○○共有；七之十九地號土地為戊○○、丁○○共有；七之八六地號土地為己○○所有；七之二八、七之三四二筆
    地號土地為陸軍總司令部管理之國有土地，其餘雖為辛○○所有，但非屬被告所
    承租範圍，有各該筆土地之土地登記簿謄本可證。認被告僅承租三筆土地，竟占
    用遠超出承租範圍之另外十三筆地號土地使用，難認無竊佔他人土地之不法意圖
    ，因認被告涉有刑法第三百二十條第二項之竊佔罪嫌等語。
三、按犯罪事實應依證據認定之，無證據不得推定其犯罪事實；又不能證明被告犯罪
    者，應諭知無罪之判決。刑事訴訟法第一百五十四條、第三百零一條第一項分別
    定有明文。再按刑事訴訟上證明之資料，無論其為直接證據或間接證據，均須達
    於通常一般之人均不致有所懷疑，而得確信其為真實之程度，始得據為有罪之認
    定，若其關於被告是否犯罪之證明未能達此程度，而有合理之懷疑存在時，致使
    無從形成有罪之確信，在刑事訴訟「罪疑唯輕」、「無罪推定」原則下，根據「
    罪證有疑，利於被告」之證據法則，即不得遽為不利被告之認定，最高法院七十
    六年台上字第四九八六號判例意旨曾強調此一原則，足為參照。另按刑法第三百
    二十條第二項之竊佔罪，為故意犯之犯罪態樣，此不僅係「竊佔行為」之本質使
    然，亦可自本條並未明文規定處罰過失犯，更足明知，此外，與竊盜相同者，本
    罪除構成要件之故意外，尚須行為人有「意圖為自己不法之利益」之特殊主觀不
    法要素，始得成立。
四、訊據被告壬○○固不否認於前述地號之土地上放置公訴人所指鋼骨（架），以為
    噴砂防鏽施工之事實，惟堅決否認有竊佔之意圖及犯行，辯稱：因向辛○○承租
    桃園縣楊梅鎮○○○地段七之四三、七之四六及七之四九三筆地號土地，並經辛○○同意，將其餘屬辛○○所有之同地段七之一、七之四、七之五、七之四一、
    七之四二、七之四四、七之四五、七之四七、七之四八地號土地借予其使用，租
    金部分係以其原先借貸辛○○之新臺幣（以下同）二十五萬元，及另開具予辛○○之三十萬元之本票支付，其後租期雖屆至，惟因視為不定期租賃之故，其租用
    佔有合法，且辛○○當時告知被告可以使用之土地範圍時，僅大略指界，於現場
    無法判斷明確之界限範圍；其餘地號之土地，如同地段五、七之十九、七之八六
    等地號兔土地，亦經向所有權人戊○○、乙○○、丙○○及己○○所承租；因土
    地面積廣大，經辛○○告知均可使用，所以不知道尚佔用到他人及陸軍總司令部
    之土地，經檢察官測量後始知佔用到己○○及陸軍總司令部之土地，遂與己○○
    補簽訂九十年十一月起之租賃契約，陸軍總司令部之土地部分，經被告知後，亦
    儘速騰空佔用之部分等語。查被告對於並無竊佔犯意之辯稱，核與偵查訊問筆錄
    內容相符，其餘所辯部分土地係向所有權人承租，及以債權用以抵償辛○○租金
    等語，業據提出各該租賃契約、土地所有權狀、現金支出傳票及本票影本等附卷
    為證，並經本院依職權傳喚證人即各該地主，除辛○○、丙○○、丁○○無正當
    理由未到庭外，證人戊○○、乙○○、丙○○及己○○均到庭結證在卷，核與被
    告所辯相符。至被告辯稱係不小心佔用到陸軍總司令部所管有之同地段七之二八
    及七之三四地號土地部分，經本院依職權傳喚證人即當時負責管理維護該兩筆土
    地之上尉訓練官甲○○到庭證稱（略以）：軍方曾派員至現場測量，軍方測量當
    日被告不在現場，只有受僱人在那裡，我們有告訴受僱人轉告老闆說要把東西移
    走，他們後來有把東西都移開，是旅部打電話要我們去與被告聯絡，我曾有找到
    被告，被告有說他將工作告一段落時，會把東西移開，後來也有移開。被告曾告
    訴我他並不知道那是軍方的地，被告說租他土地的地主有跟他說旁邊的地也可以
    堆放東西，因為那是荒置的土地。軍方未來規劃要用訓練場地，目前要整地跟架
    設圍籬，以前本來有界樁，但是因為年久失修，殘破不堪，只剩下幾根水泥柱界
    樁，與鄰地的界線不太明顯。該荒蕪土地旁有一個軍方靶場，靶場有用水泥牆圍
    出來，一般民眾可能會誤認為水泥牆外就不是軍方的土地，測量當天被告的受僱
    人就是這麼表示，我認為依當天情況判斷該受僱人好像並不知道佔用了軍方土地
    等語。證人並提出其至現場拍攝之相片及所繪製之現場圖（詳均參見本院九十一
    年十一月六日訊問筆錄）。核與被告所辯係誤佔該等土地之內容亦符。此外，本
    院尚依職權會同鑑定人桃園縣楊梅地政事務所技佐庚○○，及測量助理連錦龍，
    至本案現場勘驗，並欲命鑑定人指界。惟本院發覺現場地形遼闊，土地上雖尚堆
    置噴砂鋼骨（架）等器械，惟因為並無明顯界線，無法判斷堆置於何地號土地上
    ，且據鑑定人等表示，現場無法以目視方式確定界限，因現場地形地貌有嚴重變
    更，必須以擴大施測之方式，始得確定各地號土地之界線，鑑定人等亦稱，除非
    有實地鑑界過設有樁位，否則所有權人亦難辨視其所有權範圍，現場樁位可能因
    為時間及車輛人員之行走遭到破壞，造成更難辨識界線之結果。有本院九十二年
    六月九日之勘驗筆錄一件在卷足查。本院另訊據鑑定人等，均結證稱（略以）：
    現場已找不到樁位，即使找得到樁位亦無法判斷界線，一般人不可能辨識各土地
    之界限，至於土地所有權人，除非是對於自己土地非常了解，或曾經實地施測鑑
    界過，依據樁位始得辨視，本案現場土地必須以「擴大施測」（無明確界址等物
    可資標定施測之下，擴大範圍找到固定界址，如本案因土地空曠，且地形嚴重變
    更，必須以土地範圍外之建築物為界址施測）之方式，始得順利鑑界等語（參見
    本院九十二年六月九日訊問筆錄）。經本院要求下，鑑定人並於九十二年六月十
    七日重新複丈，鑑定結果，被告所有之鋼骨已未放置於陸軍總司令部所管有之國
    有國有土地七之二十八及七之三十四地號土地上，而係放置於被告前述所承租之
    土地上，有桃園縣楊梅地政事務所土地複丈成果圖一件在卷足證。本院以為，即
    令對於土地鑑界具有高度專業知識之鑑定人等，都無法以目視判斷現場各地號土
    地之界限合在，更遑論本案被告，是被告所辯並無竊佔之意圖及犯意，當屬可採
    ，被告所以佔用其他未有租賃關係之土地，想係對於其所承租土地範圍之誤判所
    致，即認被告於此有過失，刑法亦不罰「過失佔用」之行為，本案公訴人所指出
    之證明方法及證據，及本院依職權調查證據之結果，均無法證明被告有為本案犯
    行，已堪確定。
五、綜上所述，公訴人所指出證明之方法及所舉之證據，均不足以證明被告確有為本
    案犯行。此外，本院依職權調查本案現存及相關範圍之任何事證，仍查無其他積
    極之證據，足認被告確有公訴人所指犯行，是不能證明被告有罪，依法即應諭知
    無罪之判決，以示審慎。
據上論斷，應依刑事訴訟法第三百零一條第一項，判決如主文。
本案經檢察官鍾和憲到庭執行職務
中    華    民    國      九十二      年      九      月      三        日
                                  臺灣桃園地方法院刑事第二庭
                                      法  官  錢  建  榮
右正本證明與原本無異。
如不服本判決，應於判決送達後十日內向本院提出上訴狀( 應附繕本 )，上訴於臺灣
高等法院。
                                      書記官  劉  寶  霞
中    華    民    國      九十二      年      九      月     十六       日
附件：起訴書一件。


司法院資訊處製作；財團法人民間司法改革基金會備份。
